【裁判字號】    98,上,1039
【裁判日期】    981230
【裁判案由】    撤銷贈與等
【裁判全文】
臺灣高等法院民事判決                  98年度上字第1039號
上  訴  人  甲○○
            乙○○
前列二人共同
訴訟代理人  鄭夙芬律師
被上訴人    彰化商業銀行股份有限公司
法定代理人  丁○○
訴訟代理人  己○○
            戊○○
上列當事人間請求撤銷贈與等事件，上訴人對於中華民國98年 9
月2日臺灣士林地方法院98年度訴字第818號第一審判決提起上訴
，本院於98年12月16日言詞辯論終結，判決如下：
    主    文
上訴駁回。
第二審訴訟費用由上訴人負擔。
    事  實 及 理 由
一、被上訴人起訴主張：
  (一)訴外人松德景觀工程有限公司（下稱「松德公司」）前於民
    國92 年12月間向被上訴人借款，並於同年月2日邀同上訴人
    為連帶保證人，簽立保證書及授信約定書，約定保證松德公
    司對被上訴人所負現在（含過去所負，現在尚未清償）及將
    來對被上訴人之借款、票據、墊款、透支、保證、損害賠償
    及其他債務，以本金新臺幣（下同 ）5百萬元整為限額暨其
    利息、遲延利息、違約金、損害賠償金及其他從屬於主債務
    之負擔，願與松德公司負連帶保證責任。嗣並於94年1 月17
    日、96年6 月20日簽立與前述保證範圍相同之保證書及授信
    約定書，如證物一。其後松德公司於97年6 月17日申請授信
    循用額度330 萬元，經被上訴人於同日調查上訴人乙○○之
    信用，如證物二，後於同年月25日核准，如證物三，同年 9
    月30日、97年10月1日及98年1月6日各向被上訴人借款100萬
    元，松德公司與上訴人乙○○並共同簽發同額本票予被上訴
    人收執，另約定借款期限分別為98年3 月30日、98年4月1日
    及98年7月6日。詎松德公司屆期竟未清償，松德公司及連帶
    保證人即上訴人乙○○應即清償所欠本金300 萬元及利息、
    違約金，被上訴人業已訴追取得原法院98年度促字第6432號
    確定支付命令在案，如證物五。
  (二)惟於被上訴人進行訴追程序時，發現上訴人乙○○竟為避免
    遭被上訴人聲請強制執行，於97年9月24日將其所有坐落於
    臺北縣汐止市○○○段叭嗹港口小段230、236地號土地應有
    部分各萬分之61及其上同小段1718建號建物所有權全部、同
    小段1756建號建物應有部分萬分之71（下稱系爭不動產）贈
    與其配偶即上訴人甲○○，並於同年10月13日辦理移轉登記
    完畢。上訴人乙○○之行為，致其責任財產減少，並使其所
    負之連帶保證債務陷於清償不能或履行顯有困難，害及被上
    訴人之債權，爰依民法第244條第1項及第4項之規定，提起
    本訴。
  (三)上訴人與臺灣中小企業銀行股份有限公司另案即原法院98年
    度訴字第1035號撤銷贈與等事件，上訴人亦自承：於97年間
    之財務狀況無存款，名下有系爭不動產但有貸款等情屬實，
    有該判決及該案98年10月12日筆錄影本在卷可稽（本院卷第
    174頁至180頁），顯見上訴人乙○○對於被上訴人負有上開
    連帶債務後，將系爭不動產贈與並移轉登記予上訴人甲○○
    ，客觀上係減少其積極財產。
  (四)於原審聲明：(一)上訴人間於民國97年9 月24日就坐落於臺北
    縣汐止市○○○段叭嗹港口小段230、236地號土地應有部分
    各萬分之61及其上同小段1718建號建物所有權全部、同小段
    1756建號建物應有部分萬分之71所為之贈與行為及所有權移
    轉行為應予撤銷。(二)上訴人甲○○應塗銷前項土地及建物於
    民國97年10月13日經臺北縣汐止地政事務所收件所為之所有
    權移轉登記。
二、上訴人則以：
  (一)上訴人甲○○取得系爭不動產之原因事實，謄本上固記載為
    「夫妻贈與」，惟二親等內親屬財產間之買賣，以贈與論，
    遺產及贈與稅法第5條第6款前段定有明文，而同法第20條復
    規定配偶相互贈與之財產，不計入贈與總額，亦即夫妻間之
    贈與免課贈與稅，故縱使確有價金給付，亦常不登記為買賣
    ，卻登記為夫妻贈與，尚不能以地政機關登記為夫妻贈與，
    即認定為上訴人間就系爭不動產之所有權移轉係無償，而應
    探究是否有對價關係之給付。
  (二)查上訴人乙○○自93年起即以系爭不動產向銀行抵押借款，
    嗣又因利率較低或可貸金額較高等因素，而先後於94、95年
    間向新竹商銀及寶華商業銀行轉貸，至97年8 月止尚有貸款
    本金490萬17 元，上訴人甲○○認為房貸利率較高，乃決定
    向上訴人乙○○價購，由上訴人甲○○向國泰人壽保險公司
    借款500 萬元，用以清償上訴人乙○○對寶華銀行之欠款，
    系爭不動產所有權固於97年10月13日移轉登記予上訴人甲○
    ○，惟上訴人甲○○取得系爭不動產，係以清償上訴人乙○
    ○對寶華商業銀行上述貸款，及甲○○對乙○○之借款債權
    80萬元，與其餘價金相抵銷作為對價，係屬互為對價關係之
    給付，並非無償贈與，因未委託專業代書辦理，並因以夫妻
    贈與為移轉原因，向地政機關辦理所簡省之稅費最多，始以
    夫妻贈與作為移轉登記原因，並非無償行為。被上訴人自不
    得依民法第244條第1項規定，請求撤銷上訴人間就系爭不動
    產所為之債權及物權行為。
  (三)最高法院51年度臺上字第302 號判例謂：「債務人出賣其財
    產，非必生減少資力之結果，茍出賣之財產已獲得相當之對
    價，用以清償具有優先受償權之債務，則一方面減少其財產
    ，一方面減少其債務，其對於普通債權人，即難謂為詐害行
    為。」上訴人乙○○出售系爭不動產作價約600 萬元，價金
    支付方式則由上訴人甲○○清償上訴人乙○○對寶華商業銀
    行貸款4,900,017 元，及甲○○對乙○○之借款債權80萬元
    ，與其餘價金相抵銷，與市價相差無幾，而屬相當，上訴人
    乙○○之財產一消一長間，對普通債權人之被上訴人而言，
    實無詐害可言。
  (四)被上訴人與松德公司間有關本件訴訟最早成立之借款債權，
    發生於97年9月30日，於此之前，上訴人甲○○已於同年8月
    5日完成對價之給付，上訴人乙○○已於同年8月30日著手辦
    理系爭不動產之移轉手續，其時點均在松德公司對被上訴人
    借款之前，依最高法院62年度臺上字第2609號判例意旨，被
    上訴人不得行使撤銷權等語置辯。
  (五)於原審聲明：被上訴人之訴駁回。
三、原審判決被上訴人勝訴。上訴人不服，其上訴聲明：(一)原判
    決廢棄。(二)駁回被上訴人在第一審之訴。被上訴人之答辯聲
    明：上訴駁回。
四、兩造不爭執之事實：
    松德公司邀同上訴人乙○○為連帶保證人，先後於97年9 月
    30日、97年10月1日及98年1月6日各向被上訴人借款100萬元
    ，松德公司與上訴人乙○○並共同簽發同額本票予被上訴人
    收執，另約定借款期限分別為98年3月30日、98年4 月1日及
    98年7月6日，惟松德公司屆期未清償，松德公司及連帶保證
    人即上訴人乙○○尚欠本金300 萬元及利息、違約金。上訴
    人乙○○於97年9 月24日將其所有系爭不動產贈與其配偶即
    上訴人甲○○，並於同年10月13日辦理移轉登記完畢。上訴
    人乙○○於95年間向寶華銀行轉貸，至97年8 月止尚有貸款
    本金490萬17元。上訴人甲○○則於97年8月間向國泰人壽保
    險公司借款500 萬元，用以清償上訴人乙○○對寶華銀行之
    欠款。
五、得心證之理由：
    被上訴人主張上訴人乙○○將系爭不動產贈與並移轉登記予
    上訴人甲○○，係屬無償行為，應依民法第244條第1項規定
    予以撤銷等情，惟為上訴人所否認，並以前揭情詞置辯。是
    本件爭點即為：上訴人乙○○將系爭不動產以贈與名義並移
    轉登記予上訴人甲○○，是否為無償行為？茲詳述如下：
  (一)查系爭不動產登記謄本記載，上訴人甲○○受讓系爭不動產
    移轉登記之原因為「夫妻贈與」（原審卷第62至69頁），且
    上訴人等於98年7 月23日原審言詞辯論時一致陳稱：「我們
    確實於97年10月13日將系爭不動產贈與給上訴人甲○○，對
    於松德公司有欠款也不爭執。」同日上訴人甲○○並自承：
    「因為我們希望獲得較低的利率，加上我先生剛換工作，貸
    款銀行覺得不穩定，所以希望由我來貸款，我才配合辦理」
    等語（原審卷第52頁）。顯見當時因為上訴人乙○○剛換工
    作，貸款銀行認為如以上訴人乙○○為貸款人有所不妥，上
    訴人等商議乃改以上訴人甲○○為借款人，而為達以上訴人
    甲○○為借款人之目的，乃將系爭不動產贈與並移轉登記予
    上訴人甲○○，此無非應轉貸銀行之要求以上訴人甲○○名
    義為貸款人而已，上訴人等並以此一方法，以達到向新銀行
    借款以清償舊銀行之借款債務之目的，要難認上訴人間確實
    有買賣之意思及價金之支付，是被上訴人主張上訴人乙○○
    將系爭不動產贈與並移轉登記予上訴人甲○○，係屬無償行
    為一節，堪予採信。
  (二)又因上訴人二人為夫妻，關係密切，財務往來更屬常見，是
    甲○○邀同乙○○為一般保證人向金融機構借款後，用以清
    償乙○○積欠之前之銀行貸款，其原因不祇借貸一端，且難
    以僅憑甲○○匯款80萬元予松德公司，即認該80萬元係乙○
    ○所借。況，證人即松德公司之股東丙○○證稱公司之股東
    只伊及上訴人乙○○，乙○○占百分之15，公司沒有向上訴
    人甲○○借款，如果公司有資金需要，例如承包工程需要，
    就向乙○○說明，要他準備多少，伊也照比例準備，乙○○
    管工程，伊管工程及會計與其他等語。由上證言可知，上訴
    人甲○○匯款80萬元予松德公司，應係因松德公司承包工程
    需要資金，而由公司股東丙○○、乙○○各依其所占股份比
    例出資以供公司使用，上訴人乙○○與上訴人甲○○又屬夫
    妻，難認由甲○○匯款80萬元予松德公司，即係上訴人乙○
    ○向上訴人甲○○借貸，是上訴人辯稱上訴人甲○○向國泰
    人壽保險公司貸款，用以清償上訴人乙○○所欠寶華銀行之
    貸款490萬 17元，上訴人甲○○並曾匯款80萬元予松德公司
    ，上訴人二人合意以上開金額合計之570萬元 17元買賣系爭
    不動產等語，尚難憑採。
  (三)按消費借貸之借用人應於約定期限內，返還與所借用物種類
    、品質、數量相同之物，民法第478 條前段定有明文；又所
    謂連帶保證，係指保證人與主債務人就債務之履行，對於債
    權人各負全部給付之責任者而言，是連帶保證債務之債權人
    得同時或先後向保證人為全部給付之請求（最高法院45年臺
    上字第1426號判例、77年度臺上字第1772號判決參照）。松
    德公司尚積欠被上訴人300 萬元及利息、違約金，已如前述
    ，揆諸前開規定及說明，連帶保證人即上訴人乙○○自應與
    松德公司負連帶清償責任。
  (四)次按債務人所為之無償行為，有害及債權者，債權人得聲請
    法院撤銷之；債權人依第1項或第2項之規定聲請法院撤銷時
    ，得並聲請命受益人或轉得人回復原狀，民法第244條第1項
    、第4項分別定有明文。而債權人依民法第244條規定，撤銷
    債務人所為之無償行為者，須具備下列之條件，為債務人所
    為之法律行為、其法律行為有害於債權人、其法律行為係以
    財產權為目的，至於債務人之法律行為除有特別規定外，無
    論為債權行為抑為物權行為，均非所問（最高法院42年度臺
    上字第323 號判例要旨參照）。所謂債務人之行為有損害於
    債權人之權利，係指債權人之債權，因債務人之行為，致有
    履行不能或困難之情形而言（最高法院48年臺上字第338 號
    及45年臺上字第1316號判例要旨參照）。本件上訴人乙○○
    自97年10月1日起積欠被上訴人300萬元及利息、違約金，已
    如前述，且經調取松德公司及上訴人乙○○97年度之財產歸
    戶資料所示，松德公司名下已無財產，上訴人乙○○名下所
    餘財產僅有投資松德公司75萬元及亞太電信股份有限公司10
    萬元（原審卷第42、46至47頁），且因松德公司即為本件債
    務之主債務人，現為負債狀態，上訴人乙○○投資松德公司
    亦無獲利之可能。顯見上訴人乙○○於對被上訴人負有上開
    連帶保證債務後之97年10月13日將系爭不動產贈與並移轉登
    記予上訴人甲○○，非但使其責任財產減少，並將使其對被
    上訴人所負之連帶保證債務陷於不能履行或顯有困難，自屬
    有害及被上訴人債權之無償行為。從而，被上訴人於知悉上
    開事實1年內，依民法第244條第1項及第4項之規定，訴請撤
    銷上訴人間贈與之債權行為及所有權移轉之物權行為，並請
    求上訴人甲○○將系爭不動產之所有權移轉登記予以塗銷，
    均屬於法有據，為有理由，應予准許。
  (五)本件上訴人間之移轉系爭不動產之行為，為無償行為，已如
    上述，因此本件無上訴人所稱上開最高法院51年度臺上字第
    302 號判例之適用。且，本件松德公司向被上訴人之貸款係
    自92年間起循環運用，上訴人乙○○於97年9 月24日將其所
    有系爭不動產贈與上訴人甲○○，並於同年10月13日辦理移
    轉登記完畢前，上訴人乙○○尚且於94年1月17日、96年6月
    20日簽立與92年間保證範圍相同之保證書及授信約定書，有
    被上訴人所提出之證物一在卷可證，是本件上訴人之抗辯核
    與最高法院62年度臺上字第2609號判例之情形不符，而不足
    採。
六、綜上所述，被上訴人主張為可採，上訴人所辯均無可取。從
    而，被上訴人本於民法第244條第1項及第4 項之規定，請求
    就系爭不動產之贈與行為及所有權移轉行為應予撤銷，及塗
    銷所有權移轉登記，為有理由，應予准許。是則原審判決被
    上訴勝訴，於法並無不合。上訴意旨指摘原判決不當，求予
    廢棄改判，為無理由，應予駁回。
七、本件判決基礎已臻明確，兩造其餘之攻擊防禦方法及訴訟資
    料經本院斟酌後，核與判決不生影響，無一一論述之必要，
    併予敘明。
八、據上論結，本件上訴為無理由，依民事訴訟法第449條第1項
    、第78條、第85條第1項前段，判決如主文。
中    華    民    國    98    年    12    月    30    日
                  民事第二庭
                      審判長法  官  吳謙仁
                            法  官  黃莉雲
                            法  官  蘇瑞華
正本係照原本作成。
如不服本判決，應於收受送達後20日內向本院提出上訴書狀，其
未表明上訴理由者，應於提出上訴後20日內向本院補提理由書狀
（均須按他造當事人之人數附繕本）上訴時應提出委任律師或具
有律師資格之人之委任狀；委任有律師資格者，另應附具律師資
格證書及釋明委任人與受任人有民事訴訟法第466條之1第1項但
書或第2項（詳附註）所定關係之釋明文書影本。
中    華    民    國    98    年    12    月    30    日
                            書記官  高澄純
附註：
民事訴訟法第466條之1（第1項、第2項）：
對於第二審判決上訴，上訴人應委任律師為訴訟代理人。但上訴
人或其他法定代理人具有律師資格者，不在此限。
上訴人之配偶、三親等內之血親、二親等內之姻親，或上訴人為
法人、中央或地方機關時，其所屬專任人員具有律師資格並經法
院認為適當者，亦得為第三審訴訟代理人。

司法院資訊處製作；財團法人民間司法改革基金會備份。
